臺灣基隆地方法院民事判決　　　94年度簡上字第5號
上　訴　人　甲○○○○○○
訴訟代理人　張美慧律師
被上訴人　　丙○○○
訴訟代理人　乙○○
當事人間請求確認本票債權不存在事件，上訴人對於93年12月1
日本院基隆簡易庭93年度基簡字第615號第一審判決提起上訴，
本院第二審合議庭於94年8月22日言詞辯論終結，判決如下：
    主  文
上訴駁回。
第二審訴訟費用由上訴人負擔。
    事實及理由
壹、上訴人上訴意旨除援引第一審之陳述外，並補充略以：
一、依據兩造於原審之陳述，系爭切結書係在被上訴人委託上訴
    人代為銷售3個月，因擔心上訴人無法售出，方在82年7月27
    日簽立系爭切結書，依據切結書內容載明：被上訴人與上訴
    人約定82年10月29日前，由被上訴人以2,880,000元轉讓與
    上訴人，被上訴人並填妥讓渡書予上訴人，屆時依約辦理讓
    渡手續。顯見兩造簽訂系爭切結書時，被上訴人尚委託上訴
    人代為出售靈骨塔，僅因懼3個月後仍無法順利出售，才約
    定在3個月後即82年10月29日前以2,880,000元成立買賣契約
    ，顯見系爭切結書之性質並非買賣契約之本約，而係買賣預
    約，被上訴人所能請求者，僅係上訴人履行訂立本約義務，
    不得逕依欲約定本約內容請求履行。職是，上訴人所簽發予
    被上訴人之系爭本票，因兩造間買賣本約尚未成立，根本無
    債權存在。
二、又查，系爭切結書上出記載出售之靈骨塔依據被上訴人向福
    座開發股份有限公司（下稱福座公司）購入之總價金為2,70
    0,000元，而系爭切結書卻是記載以較高之2,880,000元出售
    予上訴人，但實際上被上訴人係因擔心靈骨塔無法出售才與
    上訴人簽立系爭切結書，足信當時靈骨塔並無增值之情況，
    上訴人根本不可能以較高之價格向被上訴人購買靈骨塔，又
    2,880,000元竟剛好又是被上訴人向民間貸款之金額，況且
    兩造如果有買賣之真意，被上訴人可以直接將靈骨塔出售予
    上訴人，於需等待3個月，而被上訴人竟又在83年間持靈骨
    塔使用權狀向銀行質押借款，以上諸端綜合判斷，認兩造間
    並無系爭靈骨塔之買賣真意，兩造之真意應為借貸契約，即
    被上訴人憂心上訴人無法在3個月內將靈骨塔順利出售，其
    無法清償民間貸款，因此由上訴人簽發本票，並同時書立系
    爭切結書作為原因關係，而依據民法第87條規定，兩造既然
    並無訂立買賣契約之真意，則買賣契約應屬無效，而兩造間
    之法律關係應係借貸，但因借貸乃為要物契約，上訴人並未
    交付金錢給被上訴人，因此在上訴人交付金錢前，借貸契約
    亦屬無效，是以系爭本票原因關係不存在。
三、退萬步言，縱認兩造間業於82年7月27日成立靈骨塔買賣契
    約，但因被上訴人於買賣契約成立後，持靈骨塔之使用權狀
    至大安銀行辦理質押，致不能交付買賣標的物，迄今已逾10
    年，而兩造當初購買靈骨塔並非自用乃係為投資，因此交付
    靈骨塔之時機攸關塔位價格，至關重要，被上訴人遲延交付
    ，妨害上訴人投資目的，因此依社會通念可認已屬給付不能
    ，其給付不能顯係可歸責於被上訴人，是上訴人依據民法第
    226條第1項、第256條規定解除系爭買賣契約，而買賣契約
    一經解除，與契約自始不成立生同一結果，故因契約所生之
    債權債務，溯及消滅，因此系爭票據之原因關係已因上訴人
    依法解除契約而不存在。
四、基此聲明：原判決廢棄。確認被上訴人所持有上訴人於82年
    7月30日所簽發，票面金額為2,880,000元，到期日為82年10
    月31日之本票債權不存在。
貳、被上訴人除援引第一審之陳述外，並補稱：兩造間簽立切結
    書真意就是要成立買賣契約，並無成立借貸契約之意思，且
    該切結書為本約並非預約，本件只要向北海福座公司清償其
    代償之款項，即可以將靈骨塔過戶，並無給付不能情況。基
    於前述聲明駁回上訴人之上訴。
參、得心證之理由：
一、經整理兩造爭執要旨，兩造對系爭本票及切結書之真正均不
    爭執，僅係就系爭切結書是否下列情況，而導致系爭本票之
    原因關係債權不存在有所爭執：
（一）系爭切結書是否為兩造通謀虛偽意思表示所為？
（二）系爭切結書為買賣契約之本約或預約？
（三）系爭切結書如為買賣契約，是否有給付不能之狀況，而上
      訴人得以解除契約？
二、經查：
（一）依據民法第345條規定，當事人約定一方移轉財產權於他
      方，他方支付價金之契約即屬買賣契約，而依據雙方所不
      爭執之系爭切結書記載，被上訴人將其所有之36個北海福
      座納骨塔位以2,880,000元轉讓予上訴人，且上訴人因此
      開立同面額之系爭本票交付被上訴人，是以上揭約定即屬
      一方移轉財產權，另一方交付價金之約定，兩造係成立納
      骨塔位之買賣契約要屬無疑。
（二）而上訴人雖主張兩造實際上並無成立買賣之真意，故買賣
      契約係通謀虛偽意思表示，而應無效。但查，民法第87條
      之通謀虛偽表示，乃指表意人與相對人相互明知為非真意
      之表示而言，故表意人之相對人不僅須知表意人非真意，
      並須就表意人非真意之表示相與為非真意之合意，始為相
      當。而被上訴人主張兩造簽立切結書即是成立買賣契約並
      ，而兩造就靈骨塔價金及及3個月後再辦理靈骨塔讓渡手
      續之約定，既為兩造所約定乃屬契約自由範圍，只要並無
      違背公共秩序、善良風俗或法律強制規定即生拘束契約當
      事人之效果，要難以此謂雙方有通謀虛偽意思表示存在之
      證據；另被上訴人迄今尚未依約定辦理讓渡手續又將買賣
      標的物拿去質押借款等情乃屬被上訴人是否有債務不履行
      之情況，亦難據此認定雙方有通謀虛偽意思表示之情況存
      在，因此上訴人主張兩造買賣契約之成立係屬通謀虛偽意
      思表示，並無證據可資佐證，要難採信為真。
（三）另所謂預約係約定將來訂立一定契約之契約。而查，系爭
      切結書內容，已將買賣之標的物、價金，交付標的物時間
      、方式約定綦詳，且並無將來再另外訂立買賣契約之約定
      ，因此該切結書已屬買賣本約，並非預約，上訴人主張該
      切結書為預約，顯無足採。
（四）再按所謂依契約之性質，非於一定時期為給付不能達其契
      約之目的者。係指就契約本身，自客觀上觀察，即可認識
      非於一定時期為給付不能達契約目的之情形而言，如定製
      慶祝國慶牌坊是。又所謂依當事人之意思表示，非於一定
      時期為給付不能達其契約之目的者，必須契約當事人間有
      嚴守履行期間之合意，並對此期間之重要（契約之目的所
      在）有所認識，如定製手工藝品一套，並告以係為本月五
      日出國贈送親友之用，必須於本月四日交付等是。而本件
      買賣契約書就被上訴人靈骨塔之轉讓手續時間雖有約定，
      但因雙方買賣之靈骨塔僅係投資目的，並非當時確實有使
      用需要，因此縱然遲延交付亦無不能達成契約目的可言，
      因此未依約時間辦理讓渡手續僅屬給付遲延而非給付不能
      ，至上訴人購入系爭靈骨塔乃為投資希望可以藉轉售獲利
      ，此屬於訂立買賣契約之動機，並非契約目的，況且依據
      兩造陳述簽訂系爭切結書之原因，是被上訴人無法負擔購
      入靈骨塔位價金，又先委請上訴人轉售，仍無法順利將系
      爭靈骨塔位轉售時，經被上訴人一再要求方簽訂系爭切結
      書，是以足信上訴人於訂立買賣契約時內心應已明知購入
      系爭靈骨塔顯然無法達成轉售獲利，是以系爭靈骨塔位可
      以獲利，不僅並非契約目的，甚至亦非上訴人成立系爭買
      賣契約之動機，是以上訴人主張靈骨塔無法獲利之理由解
      除系爭契約，至屬無據。
（五）基於前述，系爭本票之原因關係乃為靈骨塔位之買賣契約
      ，而該買賣契約並無上揭上訴人主張無效之事由存在，因
      此仍有效存在，因此，原審駁回上訴人之訴於法要無不合
      。上訴意旨指摘原判決不當，求予廢棄改判，為無理由，
      其上訴應予駁回。
三、據上論結，本件上訴為無理由，依民事訴訟法第436條之1第
    3 項、第449條第1項、第78條，判決如主文。
中　　華　　民　　國　　94　　年　　9 　　月　　5 　　日
                  臺灣基隆地方法院民事庭
                    審判長法  官  李木貴
                          法  官  王慧惠
                          法  官  王翠芬
以上正本係照原本作成。
本件判決不得上訴。
中　　華　　民　　國　　94　　年　　9 　　月　　5 　　日
                          書記官  修丕龍
